【裁判字號】    95,簡上,145
【裁判日期】    951208
【裁判案由】    過失傷害
【裁判全文】
臺灣新竹地方法院刑事判決             95年度簡上字第145號
上  訴  人
即  被  告  丙○○
選任辯護人  許啟龍律師
上列上訴人因過失傷害案件，不服本院竹北簡易庭九十五年度竹
北交簡字第一六五號，中華民國九十五年六月二十三日第一審判
決（起訴案號：臺灣新竹地方法院檢察署九十四年度偵字第五二
九三號），提起上訴，本院判決如下：
    主  文
原判決撤銷。
丙○○因過失傷害人，處有期徒刑貳月，如易科罰金以銀元參佰
元即新台幣玖佰元折算壹日。緩刑貳年。
    犯罪事實
一、丙○○於民國九十四年三月十九日十九時二十分許，駕駛車
    牌號碼2158-FE 號自小客車，沿臺一線由南往北方向（聲請
    簡易判決處刑書誤載為北往南）行駛，行經新竹縣新豐鄉○○路欲左轉泰安街時，理應注意汽車在劃有分向限制線路段
    左轉彎時，應距交岔路口三十公尺前顯示方向燈或手勢，行
    至交岔路口中心處左轉，不得占用來車車道搶先左轉，而依
    當時天氣晴，夜間有照明之乾燥柏油無缺陷、無障礙物之路
    面，視距良好，且行車管制燈號正常運作，並無不能注意之
    情事，竟疏於注意，適因乙○○無照騎乘車號BWK- 539號重
    機車搭載甲○○沿新竹縣新豐鄉○○路由北往南方向（聲請
    簡易判決處刑書誤載為南往北）駛來時，行經前開行車管制
    號誌岔路口，亦未充分注意車前狀況，因閃避不及，二車因
    而互相撞擊，致乙○○人車倒地並受有頭部外傷、顏面挫擦
    傷及兩膝挫擦傷等傷害（此部分業經乙○○於偵查中撤回告
    訴，另經臺灣新竹地方法院檢察署檢察官為不起訴處分），
    甲○○受有左脛骨幹骨折之傷害。丙○○於肇事後向前來處
    理車禍之新竹縣警察局竹北分局山崎派出所警員自首坦承肇
    事。
二、案經甲○○訴由新竹縣警察局竹北分局報告臺灣新竹地方法
    院檢察署檢察官聲請簡易判決處刑。
    理    由
一、訊據上訴人即被告丙○○，對於在上開時地，駕車與被害人
    乙○○騎乘之重機車發生事禍，被害人乙○○及乘坐被害人
    乙○○機車後座之告訴人甲○○分別受傷之事實供認不諱，
    並承認其有部分過失責任，惟被告丙○○及其選任辯護人仍
    辯稱：針對車輛行車事故鑑定委員會之鑑定報告所載「．．
    ．鄭車左前車頭及保險桿遺有擦撞痕跡．．．」實與本案無
    關，因本件被告丙○○乃於右側車頭與被害人乙○○之重機
    車發生碰撞，左側車頭並非撞擊點，而本案被害人乙○○騎
    乘機車衝出，在新竹縣新豐鄉○○路北往南之慢車道上與被
    告所駕駛之自小客車相撞，被告丙○○所駕駛之自小客車當
    時已過該道路之中心線，因此本案車禍發生應非全然係被告
    丙○○過失行為所致等語。經查：
（一）證據能力部分：
  １、按被告以外之人於審判外之言詞或書面陳述，除法律有規
      定者外，不得作為證據，刑事訴訟法第一百五十九條第一
      項定有明文。是被害人乙○○於警詢所為之指述，依前開
      規定，原則上即不得作為證據，且被告丙○○之選任辯護
      人就前開被告以外之人於警詢時之陳述，亦不同意作為證
      據，復查無刑事訴訟法第一百五十九條之二、第一百五十
      九條之三所列得例外作為證據之情形，則上開被害人乙○○於警詢之陳述，即不得作為證據。
  ２、按被告以外之人於審判外之言詞或書面陳述，除法律有規
      定者外，不得作為證據。又被告以外之人於審判外之陳述
      ，經當事人於審判程序同意作為證據，法院審酌該言詞陳
      述或書面陳述作成時之情況，認為適當者，亦得為證據。
      當事人、代理人或辯護人於法院調查證據時，知有第一百
      五十九條第一項不得為證據之情形，而未於言詞辯論終結
      前聲明異議者，視為有前項之同意，刑事訴訟法第一百五
      十九條第一項及第一百五十九條之五分別定有明文。查被
      告丙○○及其選任辯護人對於告訴人甲○○於警詢、偵查
      之陳述，及臺灣省竹苗區車輛行車事故委員會九十五年六
      月十二日竹苗鑑950304字第0955302244號函覆之鑑定意見
      書與臺灣省車輛行車事故覆議鑑定委員會九十五年十一月
      二日府覆議字第0950010883號函覆之鑑定書等資料（九十
      四年度偵字第五二九三號偵查卷第十二至十四頁、九十五
      年度竹北交簡字第一六五號卷第九至十二頁、本院卷第五
      五至五七頁），在本院審理程序中，就證據能力一節均表
      示無意見，且未於本案言語辯論終結前聲明異議，本院審
      酌上開告訴人甲○○於警詢、偵查時之陳述係其親身經歷
      之事實所為者，依其陳述作成時之情況，並不無適當之情
      形，另臺灣省竹苗區車輛行車事故委員會與臺灣省車輛行
      車事故鑑定覆議委員會之鑑定書等亦均係本院竹北簡易庭
      及本院委請該機關為司法之鑑定，亦不無適當之情形，自
      均得為證據，合先敘明。
（二）實體部分-認定被告丙○○有罪之理由：
  １、上揭事實，迭據證人即被害人乙○○於偵查及本院審理時
      指述及結證稱：於九十四年三月十九日十九時許，伊騎乘
      機車搭載告訴人甲○○，在行經新竹縣新豐鄉○○路與泰
      安路口時，與被告丙○○所駕駛之車輛發生碰撞，當時伊
      是要載告訴人甲○○去趕公車，因為新豐火車站的公車站
      牌沒有趕上，因此要去下一站，經過新興路接近泰安街口
      前，約十幾公尺處，伊有看到被告丙○○的車子，並且看
      到被告丙○○的車輛閃著左轉方向燈，伊當時行駛在外線
      車道即機車專用道，因而減速，原本以為被告是要讓伊先
      行通過，待伊回復原有速度約每小時四十多公里時，被告
      從左側撞倒伊所騎乘之機車，因此伊的車頭、車身左側受
      損等語綦詳（見上開偵查卷第四十頁、本院卷第三二至三
      五頁），另告訴人甲○○亦分別於警詢、偵查及本院審理
      時指稱：她當時坐在被害人乙○○機車的後座，原本要去
      公車站搭公車，但公車已開走了，所以是要直行往下一站
      去坐公車，有超過該部公車二至三台車的距離，被告丙○○則是對向車道的車，被告丙○○有停下來，她以為被告
      丙○○要讓其先通過，因此被害人乙○○才繼續行駛，沒
      想到二車卻在人行道上撞上，她被撞擊後飛出去約有七公
      尺左右（見上開偵查卷第五二頁），並有新竹縣警察局道
      路交通事故現場圖、道路交通事故調查報告表（一）、道
      路交通事故調查報告表（二）、道路交通事故補充資料表
      、現場照片五張在卷可稽（見上開偵查卷第十六至二二頁
      ）。且告訴人甲○○確因本件交通事故受有左脛骨幹骨折
      之傷害，亦有財團法人天主教湖口仁慈醫院診斷證明書一
      紙附卷足憑（見同上偵查卷第十五之一頁）。
  ２、本案被告丙○○於本院審理時陳稱：該車輛之損傷係上一
      次車禍造成的，對方騎乘機車，其車的左側與對方機車相
      撞，事故發生後有向新竹縣警察局竹北分局新庄子派出所
      報案等語（見本院卷第三七頁），另本院依職權向新竹縣
      警察局竹北分局新庄子派出所調閱被告丙○○該次車禍交
      通事故之談話筆錄、照片及現場圖等資料（見本院卷第四
      五至五二頁所示），被告丙○○於前次車禍事故車輛撞擊
      之位置，應確實係位於車輛之左側無誤。又本件被害人乙○○係行駛在新竹縣新豐鄉○○路，由北往南之方向直行
      ，行經新興路與泰安街口時，因被告丙○○欲由新興路（
      由南往北，與被害人乙○○為對向由北往南車道）左轉入
      泰安街時，二車於新竹縣新豐鄉○○街由北往南之外側車
      道相撞，以被告與被害人二車之相對位置，再據被害人乙○○前開指述稱伊所騎乘之機車係於左側車頭、車身受損
      等語，輔以二車係於外側車道相撞一情觀之，則被告丙○○所駕駛之車牌號碼2158-FE號自小客車，應係右側與被
      害人乙○○之機車左側相撞，從而，本件如上開偵查卷第
      二十一頁照片所示被告丙○○所駕車輛引擎蓋上左側之損
      害痕跡，應與本件車禍事故無關，被告丙○○前開辯稱各
      節，堪予採信。
  ３、按汽車行駛至無號誌之交岔路口，同為幹線道者，轉彎車
      應暫停讓直行車先行；又汽車左轉彎時，應距交岔路口三
      十公尺前顯示方向燈或手勢，行至交岔路口中心處左轉，
      道路交通安全規則第一百零二條第一項第二款、第四款分
      別定有明文，被告丙○○持有合格之汽車駕駛執照，已明
      載於卷附道路交通事故調查報告表（二）（見同上偵查卷
      第十八頁），自應注意及此。再依卷附道路交通事故調查
      報告表（一）所載（見同上偵查卷第十七頁），案發當時
      天氣晴，夜間有照明之乾燥柏油無缺陷、無障礙物之路面
      ，視距良好，且行車管制燈號正常運作等情況，衡情亦無
      不能注意之情事，被告丙○○駕駛汽車行駛至肇事處欲左
      轉前，因疏於注意上開規定，即貿然進行左轉，其車右側
      車身與告訴人機車前車頭相撞及而肇事，且本件交通事故
      經送臺灣省竹苗區車輛行車事故鑑定委員會鑑定，其鑑定
      結果為：「一、丙○○駕駛自小客貨車左轉彎未讓對向直
      行車先行為肇事原因。二、乙○○駕駛重機車措手不及無
      肇事因素，但無照駕車有違規定。」云云；嗣經本院送請
      臺灣省車輛事故覆議鑑定委員會覆議，據該委員會覆稱：
      「一、丙○○於夜間駕駛自小客車，行經行車管制號誌岔
      路口，左轉時未注意讓對向直行車先行，為肇事主因。二
      、乙○○於夜間駕駛重機車，行經行車管制號誌岔路口，
      未充分注意車前狀況，為肇事次因。其無照駕駛，有違規
      定。」等語，分別有臺灣省竹苗區車輛行車事故委員會九
      十五年六月十二日竹苗鑑950304字第0955 302244號函覆
      之鑑定意見書與臺灣省車輛行車事故覆議鑑定委員會九十
      五年十一月二日府覆議字第0950010883號函覆之鑑定書等
      資料附卷可稽，是認被告丙○○就本件事故之發生確有過
      失甚明。又告訴人甲○○因本件交通事故而受有左脛骨幹
      骨折之傷害，已如前述，則被告之過失行為與告訴人之受
      傷結果間，顯有相當因果關係。
  ４、被告丙○○辯稱：本件交通事故之發生，雙方應均有過失
      ，非全然係其所造成等語，次查：本件據證人乙○○前開
      證述，足認被害人乙○○行經上開交岔路口時，在十餘公
      尺已見被告丙○○停在路口並打左轉方向燈號，則被害人
      乙○○自當能注意被告丙○○行進之狀況及二車相對之互
      動情形，加以該路段係十字交岔路口，本應減速慢行小心
      通過而被害人乙○○無照駕駛，猶搭載告訴人甲○○於機
      車後座，自應更加警醒注意來車之行駛動線，本件依前開
      被告丙○○之自承、被害人乙○○及告訴人甲○○之指述
      ，足見被害人乙○○亦有違反道路交通安全規則第九十四
      條第一項之未注意車前狀況之規定，前開臺灣省車輛行車
      事故鑑定覆議委員會鑑定，亦均同此見解，故被害人乙○○騎乘機車於本件事故亦與有過失，應信屬實，被告丙○○前開辯詞，自非無據，惟不能因此解免被告之刑事責任
      。
  ５、綜上所述，本案事證明確，被告過失傷害犯行堪以認定，
      應依法論科。
二、被告丙○○於行為後，刑法業於九十四年一月七日修正，同
    年二月二日公布，於九十五年七月一日施行，其中新法修正
    第二條、第三十三條、第四十一條、第六十二條之規定。按
    行為後法律有變更者，適用行為時之法律，但行為後之法律
    有利於行為人者，適用最有利於行為人之法律，現行刑法第
    二條第一項訂有明文。此條規定乃與刑法第一條罪刑法定主
    義契合，而貫徹法律禁止溯及既往原則，係規範行為後法律
    變更所生新舊法律比較適用之準據法，是刑法第二條本身雖
    經修正，但刑法第二條既屬適用法律之準據法，本身尚無比
    較新舊法之問題，應一律適用裁判時之現行刑法第二條規定
    ，以決定適用之刑罰法律，先予辨明。又以本次刑法修正之
    比較新舊法，應就罪刑有關之共犯、未遂犯、想像競合犯、
    牽連犯、連續犯、結合犯，以及累犯加重、自首減輕暨其他
    法定加減原因（如身分加減）與加減例等一切情形，綜其全
    部罪刑之結果而為比較，最高法院九十五年五月二十三日著
    有九十五年度第八次刑庭會議決議可資參照。又同一部法律
    無法割裂適用，故比較適用最有利於行為人之法律，應就罪
    刑有關之一切情形，比較其全部之結果，而為一體之適用，
    不應一部分適用新法，一部分適用舊法（最高法院二十九年
    上字第九六四號判例要旨參照）。準此而論，本案涉及法律
    變更之部分如下：
（一）刑法第二百八十四條第一項前段之過失傷害罪，法定刑原
      為得科銀元五百元以下罰金，因罰金罰鍰提高標準條例第
      一項前段規定，提高為十倍，為得科銀元一萬五千元以下
      罰金。而依修正後刑法施行法第一條之一規定：「（第一
      項）中華民國九十四年一月七日刑法修正施行後，刑法分
      則編所定罰金之貨幣單位為新臺幣。（第二項）九十四年
      一月七日刑法修正時，刑法分則編未修正之條文定有罰金
      者，自九十四年一月七日刑法修正施行後，就其所定數額
      提高為三十倍。但七十二年六月二十六日至九十四年一月
      七日新增或修正之條文，就其所定數額提高為三倍」，及
      刑法第三十三條第五款修正為：「主刑之種類如下：五、
      罰金：新臺幣一千元以上，以百元計算之」等規定觀之，
      依修正後之法律，刑法第二百八十四條第一項前段之過失
      傷害罪所得科處之罰金刑最高額為新臺幣一萬五千元、最
      低額為新臺幣一千元，然依被告行為時即修正前刑法第三
      十三條第五款規定之罰金最低額（銀元）一元計算，前開
      罰金刑，最高為銀元五千元（按修正前罰金罰緩提高標準
      條例第一條之規定得提高十倍），最低額為銀元一元（不
      予提高），若換算為新臺幣，最高額雖與新法同為新臺幣
      三萬元，然最低額僅為新臺幣三元。因此，比較上述修正
      前、後之刑罰法律，自以修正前即被告行為時關於科處罰
      金刑之法律較有利於被告。
（二）修正前刑法第六十二條前段關於自首之規定係「必減事由
      」，新修正刑法第六十二條前段關於自首之規定則係「得
      減事由」，上開關於自首之規定雖屬刑罰裁量之事項，惟
      既影響行為人之刑罰法律效果，應屬法律變更之範疇，而
      有刑法第二條第一項之適用；且關於自首之新舊法比較，
      因自首之性質無關可罰性之判斷或法律效果之形成，故其
      變更應非以行為時為判斷基準，而應依「自首時」作為判
      斷之基準。「本件被告自首之時間在新修正刑法生效前，
      經比較新舊法，以舊法規定「必減」對行為人較為有利。
（三）針對被告行為時即修正前易科罰金之折算標準，修正前罰
      金罰鍰提高標準條例第二條前段（現已刪除）規定，就其
      原定數額提高為一百倍折算一日，則本件被告行為時之易
      科罰金折算標準，應以銀元三百元即新臺幣九百元折算一
      日，惟九十五年七月一日修正公布施行之刑法第四十一條
      第一項則規定：「犯最重本刑為五年以下有期徒刑以下之
      刑之罪，而受六個月以下有期徒刑或拘役之宣告者，得以
      新臺幣一千元、二千元或三千元折算一日，易科罰金。」
      ；比較修法前後之第一項易科罰金折算標準，以舊法之該
      條第一項易科罰金折算標準，對被告有利；而同條第二項
      原規定「併合處罰之數罪，均有前項情形，其應執行之刑
      逾六月者，亦同。」，新法則規定「前項規定於數罪併罰
      ，其應執行之刑未逾六月者，亦適用之。」，經比較後，
      修法前後之數罪併罰，其應執行刑逾六月者，亦可易科罰
      金之規定，對被告有利；是依上開說明，經比較後，仍以
      舊法之規定，較有利於被告，應依刑法第二條第一項前段
      ，適用行為時之法律即修正前刑法第四十一條規定，定其
      折算標準。
（四）綜合上述各條文修正前、後之比較，揆諸前揭最高法院決
      議、判例意旨及修正後刑法第二條第一項前段、後段規定
      之「從舊、從輕」原則，論其實際，本件被告丙○○犯罪
      後於處理警員抵達現場時，立即向警方坦承肇事，本件被
      告仍有自首減輕其刑之適用（詳述如後），是綜合比較後
      ，認應適用其修正後之法律，即修正前刑法第六十二條、
      第四十一條第一項之規定，為論罪科刑之依據。
三、核被告丙○○所為，係犯刑法第二百八十四條第一項前段之
    普通過失傷害罪。被告於肇事後，即留在現場，於有偵查權
    限之公務員發覺犯罪之前，向到場之員警陳述肇事經過，此
    有本院刑事庭公務通知、查詢電話記錄表一紙在卷足憑，被
    告自首而接受裁判，所犯過失傷害犯行，依修正前刑法第六
    十二條自首之規定，減輕其刑。
四、原審對被告予以論罪科刑固非無見，惟查：原審僅依臺灣省
    竹苗區車輛行車事故鑑定委會函及函附鑑定意見書認定本件
    車禍事故僅被告丙○○一人之過失，為唯一之肇事原因，而
    未論及被害人乙○○「未充分注意車前狀況」亦與有過失，
    於量刑時，未注意斟酌此情，遽對被告處以有期徒刑三月之
    刑，尚有未當，本件被告亦以此為上訴意旨並認原審判決有
    誤，尚非為據，本院應予撤銷改判。爰審酌被告素無前科，
    有臺灣高等法院被告前案紀錄表一份附卷可參，堪認被告素
    行良好，被告犯後坦承並自首本案犯行，其為本案肇事之主
    因，告訴人甲○○所搭乘之被害人乙○○則為肇事次因，告
    訴人甲○○為左脛骨幹骨折之傷害，本案被告丙○○雖為前
    詞置辯，惟其辯稱各節尚非全然無據，詳述如前，且其於偵
    查中並已賠償被害人乙○○之損失，被害人乙○○因而撤回
    本案告訴，另針對告訴人甲○○之部分，允諾除汽車強制責
    任保險理賠外，復當庭提出新臺幣（下同）十五萬元賠償告
    訴人甲○○之損害（九十五年十一月二十八日下午三時四十
    五分許之訊問程序，被告丙○○攜同十五萬元前來，惟告訴
    人甲○○未到庭，拒絕受領，因而當庭委請公訴蒞庭檢察官
    點收受交還予被告丙○○，見本院卷第七六、七七頁），足
    認被告丙○○確有賠償之誠意等一切情狀，量處如主所示之
    刑，並依修正前刑法第四十一條第一項前段之規定，諭知易
    科罰金之折算標準，以示懲儆。
五、再查，被告丙○○前未曾受有期徒刑以上刑之宣告，有臺灣
    新竹地方法院檢察署刑案資料查註紀錄表及臺灣高等法院被
    告前案紀錄表各一件在卷可按，茲念其因一時疏失，致罹刑
    章，被告丙○○所提出之賠償金額，雖未得告訴人甲○○之
    接受致無法達成和解，惟綜合被告丙○○之過失情節、告訴
    人甲○○所受傷害之程度，且衡之告訴人甲○○對被告丙○○請求之同時，猶須承擔被害人乙○○與有過失之部分，認
    被告丙○○所提出除保險理賠外另自行提出十五萬元之賠償
    ，已表徵相當誠意，公訴蒞庭檢察官亦認被告丙○○所提出
    之金額已符合一般之損害賠償理賠標準（見本院卷第七四頁
    ），歷經偵審程序，當知所警惕，信無再犯之虞，本院認所
    宣告之刑以暫不執行為適當，併予宣告緩刑二年，以啟自新
    。又參諸「犯罪在新法施行前，新法施行後，緩刑之宣告，
    應適用新法第七十四條之規定」（最高法院九十五年第八次
    刑事庭會議決議意旨參照），則本案關於宣告被告緩刑部分
    ，自應適用修正後刑法第七十四條第一項第一款之規定，附
    此敘明。
六、依刑事訴訟法第四百五十五條之一第一項、第三項、第三百
    六十九條第一項前段、第三百六十四條、第二百九十九條第
    一項前段，刑法第二條第一項前段、第二百八十四條第二項
    前段、修正前第六十二條前段、修正前第四十一條第一項前
    段、修正後第七十四條第一項第一款，廢除前罰金罰鍰提高
    標準條例第二條，現行法規所定貨幣單位折算新臺幣條例第
    二條，逕以簡易判決處刑如主文。
本案經檢察官林奕到庭執行職務
中    華    民    國    95    年    12    月    08    日
            臺灣新竹地方法院刑事第四庭
                          審判長法  官
                                法  官
                                法  官
以上正本證明與原本無異。
不得上訴。
中    華    民    國    95    年    12    月    08    日
                                書記官
附錄本院論罪科刑法條：
中華民國刑法第二百八十四條
（過失傷害罪）
因過失傷害人者，處六月以下有期徒刑、拘役或五百元以下罰金
，致重傷者，處一年以下有期徒刑、拘役或五百元以下罰金。
從事業務之人，因業務上之過失傷害人者，處一年以下有期徒刑
、拘役或一千元以下罰金，致重傷者，處三年以下有期徒刑、拘
 役或二千元以下罰金。


司法院資訊處製作；財團法人民間司法改革基金會備份。
